臺灣高等法院刑事判決　　　　　　　 100年度交上訴字第94號
上　訴　人　臺灣板橋地方法院檢察署檢察官
被　　　告　賴琮文
選任辯護人　林育生律師
上列上訴人因被告公共危險等案件，不服臺灣板橋地方法院99年
度交訴字第180號，中華民國100年6月10日第一審判決（起訴案
號：臺灣板橋地方法院檢察署99年度調偵字第1315號），提起上
訴，本院判決如下：
    主  文
上訴駁回。
    事  實
一、賴琮文於民國98年12月10日下午6時許，在臺北縣三重市（
    現已改制為新北市三重區○○○路上某餐廳內，食用含米酒
    之燒酒雞後，已達不能安全駕駛動力交通工具之程度（所犯
    不能駕駛動力交通工具罪部分，業經原審判處罰金新台幣5
    萬元確定），仍於同日晚間8時許，騎乘車號PJ3-293號重型
    機車上路。嗣賴琮文沿新北市○○區○○街21巷欲返回住處
    ，而於98年12月10日晚間9時9分許，行經五華街21巷68號前
    ，本應注意汽車在單行道行駛時，應在快車道上按遵行方向
    順序行駛，而依當時天候晴、夜間有照明、視距良好、地面
    為乾燥、無缺陷、無障礙物之柏油路面情形下，並無不能注
    意之情事，竟疏未注意及此，逆向行駛於上開單行道路段，
    適曾銘福行經上址，遭賴琮文之重型機車撞擊，致曾銘福倒
    地，受有左股骨骨折、頭顱骨底部骨折併顱內出血、耳鳴及
    暈眩等傷害。嗣經新北市政府警察局三重分局中興橋派出所
    警員黃嘉宏據報到場及醫院處理，於未被有偵查犯罪職權之
    機關或公務員發覺前，到醫院向警員黃嘉宏坦承為肇事者而
    自首接受裁判，並於翌日（11）日凌晨1時15分抽血測得其
    酒精濃度達76mg/dL（即百分之0.076）。
二、案經曾銘福訴由新北市政府警察局三重分局報請臺灣板橋地
    方法院檢察署檢察官偵查起訴。
    理  由
甲、有罪部分：
壹、程序方面:
一、本件下列所引用之被告以外之人於警詢、偵查時之陳述，業
    據被告及其辯護人於本院準備程序時同意作為證據（本院卷
    第33頁反面），被告復未於言詞辯論終結前聲明異議，依刑
    事訴訟法第159條之5第2項、第1項規定，視為同意作為證據
    。本院並審酌上揭被告以外之人所為陳述作成之情況，均係
    出於自由意志，並無證明力顯然過低之情形，亦無顯不可信
    之情狀，認均適當，應皆有證據能力。
二、本院下列所引用卷內之文書證據、證物之證據能力部分，並
    無證據證明係公務員違背法定程序所取得，且檢察官、被告
    、辯護人等於本院亦均未主張排除下列文書證據、證物之證
    據能力，且迄本院言詞辯論終結前均未表示異議，本院審酌
    前揭文書證據、證物並無顯不可信之情況與不得作為證據之
    情形，依刑事訴訟法第158條之4反面解釋及第159條之4之規
    定，應認均有證據能力。
貳、實體方面：
一、訊據被告賴琮文對於上揭時、地過失傷害犯行坦承不諱，核
    與證人即告訴人曾銘福於警詢及原審證述情節相符（偵卷第
    6至7頁、原審卷第67頁反面至69頁），並有道路交通事故現
    場草圖、道路交通事故調查報告表(一)(二)、臺北縣立醫院98年
    12月14日藥物濃度檢測檢驗結果、新光吳火獅紀念醫院98年
    12月25日乙種診斷證明書、道路交通事故現場圖、新光吳火
    獅紀念醫院98年12月1日乙種診斷證明書及現場照片21張附
    卷可稽（偵卷第11、14至28頁）。足認被告之自白與事實相
    符，堪以採信。
二、按汽車在單行道行駛時，應在快車道上按遵行方向順序行駛
    ；又汽車駕駛人飲用酒類或其他類似物後其吐氣所含酒精濃
    度超過每公升0.25毫克或血液中酒精濃度超過百分之0.05以
    上者，不得駕車，道路交通安全規則第96條、第114條第2款
    分別定有明文。查被告領有普通自小客車駕駛執照，其駕駛
    上開重型機車時自應注意上述道路交通安全規則之規定；又
    依卷附道路交通事故調查表(一)、車禍現場照片所載，車禍發
    生當時之天候晴、夜間有照明、柏油路面、路況乾燥無缺陷
    、無障礙物、視距良好，並無不能注意之情事，被告酒後駕
    車，於行經單行道竟未按遵行方向順序行駛，致撞及告訴人
    曾銘福，肇致本件車禍，被告之行為顯有過失甚明。又告訴
    人曾銘福因本件車禍而受有左股骨骨折、頭顱骨底部骨折併
    顱內出血、耳鳴及暈眩之傷害，有如前述，則被告之過失行
    為與曾銘福之傷害間，自具有相當因果關係。據此，本案事
    證明確，被告過失傷害犯行堪已認定，自應依法論科。
三、論罪科刑部分：
    核被告所為，係犯刑法第284條第1項之過失傷害罪。被告酒
    後血液酒精濃度已達76mg/dL（即百分之0.076），仍執意駕
    車，因而肇事致人受傷，就過失傷害部分，應依道路交通管
    理處罰條例第86條第1項規定加重其刑至二分之一。又被告
    於本件車禍肇事後，在其所犯過失傷害罪未經發覺前，即主
    動向前往醫院處理之警員自首坦承肇事並接受裁判乙節，有
    臺北縣政府警察局三重分局道路交通事故肇事人自首情形紀
    錄表一紙（偵卷第25頁）附卷可按，就前揭過失傷害罪部分
    爰依刑法第62條前段之規定減輕其刑。被告所為過失傷害犯
    行，兼有刑之加重及減輕事由，依法先加後減之。
乙、無罪部分:
一、公訴意旨另以:被告於上揭時間、地點駕駛重型機車肇事後
    ，非但未報警救護，並留於現場等候處理，竟另基於肇事逃
    逸之犯意，不顧受傷之曾銘福安危，即騎車離開事故現場，
    因認被告另涉有刑法第185條之4之肇事逃逸罪嫌。
二、按犯罪事實應依證據認定之，無證據不得認定犯罪事實；又
    不能證明被告犯罪者，應諭知無罪之判決；刑事訴訟法第15
    4條第2項、第301條第1項分別定有明文。另按認定犯罪事實
    應憑積極證據，倘積極證據不足以為不利於被告事實之認定
    時，即應為有利被告之認定，更不必有何有利之證據（最高
    法院30年上字第816號著有判例）。所謂「積極證據足以為
    不利被告事實之認定」，係指據為訴訟上證明之全盤證據資
    料，在客觀上已達於通常一般之人均不致於有所懷疑，而得
    確信被告確曾犯罪之程度；若未達到此一程度，而有合理懷
    疑之存在時，即無從為被告有罪之確信（最高法院76年臺上
    字第4986號判例意旨可參）。另按刑法第185條之4肇事致人
    死傷逃逸罪之立法理由為「為維護交通安全，加強救護，減
    少被害人之死傷，促使駕駛人於肇事後，能對被害人即時救
    護，特增設本條，關於肇事致人死傷而逃逸之處罰規定」，
    是刑法第185條之4駕車肇事逃逸罪，其客觀構成要件為行為
    人駕駛動力交通工具，肇事且致人死傷而逃逸，主觀要件則
    須行為人對致人死傷之事實有所認識，並進而決意擅自逃離
    肇事現場，始足當之。
三、公訴人認被告前揭行為涉犯刑法第185條之4肇事逃逸犯行，
    係以告訴人曾銘福偵查中之指訴、證人劉美玲偵查中之證述
    為其主要論據。訊據被告堅詞否認有肇事逃逸犯行，辯稱：
    伊在肇事後委託鄰居陳桂蘭撥電話通知妻子李宛庭到場處理
    ，之後父親賴秀銘也有到場，李宛庭已將聯絡電話交給告訴
    人曾銘福之妻子劉美玲，賴秀銘並跟隨救護車前往醫院，伊
    則留置現場撿拾伊放在機車上裝璜五金而散落之工具及釘子
    ，伊並無逃逸情事等語。經查：
  (一)被告於上揭時、地肇事後，曾由在場鄰居陳桂蘭電話通知妻
    子李宛庭到場後，李宛庭將其電話號碼交付告訴人曾銘福之
    妻劉美玲一節，業據證人陳桂蘭於原審證稱：伊當時在公園
    聽到碰一聲，就走過去肇事現場看到告訴人坐在那邊，前面
    有一名騎乘機車的人說已經叫救護車了。被告跟伊說是被告
    自己撞到告訴人，伊才打電話通知被告太太李宛庭到場；告
    訴人的太太劉美玲到場後，伊有告訴劉美玲是綽號「大聲」
    （即被告父親賴秀銘）的兒子撞到告訴人的，同時告知李宛
    庭說劉美玲是告訴人的太太，當時救護車的擔架已經抬上來
    了，伊有看到李宛庭有留電話給劉美玲，當時他們2人站在
    伊右手邊，被告可能是撞到人嚇到了，只有叫人幫忙叫救護
    車，可能不曉得如何處理，就站在一旁等語（原審卷第80至
    84頁）；及證人吳世雄證述：事發當時伊本來在公園，後來
    跑出去看，被告在現場說要叫警察或救護車來，伊有看到一
    個穿黑色衣服騎機車的人報警、叫救護車後就離開了，伊跟
    被告兒子是同屆的同學，所以本來就認識被告，因為伊手機
    沒電，所以跑回公園叫陳桂蘭，然後陳桂蘭就過來打電話給
    被告家人；伊有看到陳桂蘭叫被告老婆（即李宛庭）抄電話
    留給曾銘福家人等語（原審卷第131頁至第134頁）。倘本案
    被告於肇事後確有逃逸之故意，其自可逕行離開現場，何須
    對事後前來之鄰居陳桂蘭自承係肇事者，並任由妻子留下聯
    絡電話給告訴人妻子以供聯絡？是被告主觀上有無將欠缺自
    我救護能力之告訴人棄置現場自行逃逸之意圖，已非無疑。
  (二)參以證人即到場處理之員警黃嘉宏證述：當時勤務中心通報
    新北市○○區○○街21巷有一件路倒，伊前往該處看到有一
    個人倒在地上，一群人圍在那邊，之後伊跟救護車一起到醫
    院，傷者家屬就說傷者是被車子撞到，並給伊肇事者家屬的
    電話，是何家屬伊不記得了，但是是女的，伊打通電話後，
    對方即表明係肇事者家屬，伊請肇事者及其家屬過來醫院，
    大概伊到醫院後隔了1個多小時，肇事者才來醫院等語（原
    審卷第76、77、79頁），及證人劉美玲證稱：伊不記得在現
    場有無跟李宛庭互相留電話，但是在醫院伊發現有一張寫了
    李宛庭的名字跟電話的紙條等語（原審卷第87頁反面）。足
    徵被告肇事後其妻李宛庭已留下聯絡電話予告訴人妻子，表
    示相關後續事宜均可由李宛庭通知被告出面處理，且員警黃
    嘉宏循劉美玲交付之電話號碼聯絡李宛庭及被告前往醫院後
    ，被告旋即前往醫院，益見被告並無卸責逃逸之意圖。
  (三)再證人即告訴人曾銘福之妻劉美玲於原審證稱：伊到現場後
    有一堆人在那邊，伊問是誰撞到告訴人的，現場的人都說不
    知道，伊不認識被告，沒有看到被告在場，也無人告知肇事
    者係何人，到醫院後有一名老先生說是他兒子撞到的，表示
    他兒子不方便到場，經由警察告知一定要當事人到場，隔了
    約3、4個小時，被告本人才出面等語（原審卷第70、71頁）
    ；核與證人即被告父親賴秀銘證述：伊到現場後，有人跟伊
    說被告撞到人了，伊問被告有無叫救護車，被告說有，救護
    車來了以後，被告要伊跟被害人去新光醫院，伊就騎自己的
    機車跟被害人一起去新光醫院，到醫院後，伊問醫院的人才
    知道被害人的老婆在那裡，伊去醫院是去看告訴人之傷勢有
    無很嚴重等語（原審卷第88、89頁）。就被告父親賴秀銘於
    被告肇事後，跟隨救護車前往醫院，並自承係肇事者父親乙
    情尚屬一致，而本罪之立法理由，既在促使駕駛人於肇事後
    ，能對被害人即時救護，以保護他人權益並維護社會秩序，
    避免肇事責任認定困難，及使受傷之人喪失生命或求償無門
    ，則本案被告肇事後留置現場，確認已通知員警及救護車前
    來，且委託父親賴秀銘前往醫院處理，已與本條所保護之法
    益無違，自難僅憑證人劉美玲證稱未見被告在場，遽認被告
    已該當肇事逃逸罪之構成要件。
  (四)又證人即告訴人曾銘福雖於偵查中證稱：被告撞到伊以後，
    沒有馬上叫救護車就離開現場等語。惟其於原審已證述：當
    時伊站在路邊，被告自後方撞擊伊，伊就不省人事，伊不知
    道被告有無留在現場，在送醫的過程沒有意識等語（原審卷
    第67至69頁），是告訴人既於案發後對現場狀況毫無所悉，
    上開證言亦難資為不利於被告之認定。
四、綜上所述，本件依調查所得證據尚不足以證明公訴意旨所指
    被告此部分肇事逃逸之犯行。此外，本院復查無其他積極證
    據足資證明被告確有公訴意旨所指此部分肇事逃逸之犯行，
    揆諸首開說明，應認不能證明被告犯罪。
丙、上訴駁回理由：
壹、過失傷害部分：
一、原審就被告上揭過失傷害犯行，適用道路交通管理處罰條例
    第86條第1項、刑法第284條第1項前段、第62條前段、第41
    條第1項前段、刑法施行法第1條之1規定，並審酌被告漠視
    自身安危，枉顧公眾安全，於酒後測得其血液中所含酒精濃
    度達百分之0.076已處於不能安全駕駛動力交通工具之狀態
    下，仍騎乘機車行駛於道路，並發生交通事故，使告訴人曾
    銘福受有上開傷害，顯已對行車安全發生嚴重危害，惟念及
    被告無犯罪前科紀錄，有本院被告前案紀錄表1份在卷可按
    ，素行尚佳，暨其犯罪後坦承犯行，深具悔悟，兼衡被告迄
    未與告訴人達成和解，賠償告訴人損失等一切情狀，就過失
    傷害部分，量處被告有期徒刑4月，並諭知易科罰金之折算
    標準等情，經核其認事用法均無不合，其量刑亦稱妥適。
二、檢察官就此部分上訴主張：依證人即到場處理警員黃嘉宏之
    證詞，被告係經警員聯繫始到醫院，被告並無任何主動報案
    之行為，且警員於被告前往醫院前，即得以特定本件犯罪嫌
    疑人為何人，被告自再向警員為自首之可能，是被告經警通
    知到場後，被告所為陳述僅係「自白」，而非「自首」云云
    ，指摘原判決不當。惟查：
  (一)按刑法第62條所謂發覺，固非以有偵查犯罪權之機關或人員
    確知其人犯罪無誤為必要，而於對其發生嫌疑時，即得謂為
    已發覺；但此項對犯人之嫌疑，仍須有確切之根據得為合理
    之可疑者，始足當之，若單純主觀上之懷疑，要不得謂已發
    生嫌疑（最高法院72年台上字第641號判例意旨可參）。
  (二)依證人黃嘉宏上揭於原審之證詞，其到現場處理時，顯認為
    告訴人僅係自己倒地，而在醫院撥打電話給被告之妻前，其
    僅聽聞告訴人之妻表示告訴人是被人撞倒，但因告訴人之妻
    並未在場目擊，亦不知犯罪嫌疑人是何人，是證人黃嘉宏在
    撥打電話予被告之妻時，尚不知該電話與被告有何關連，對
    於犯罪之發生及犯罪嫌疑人難謂有確切之根據而得為合理之
    可疑。被告之妻於電話中雖向警員承認其為肇事者家屬，然
    家屬之定義及範圍甚廣，警員此時仍無從據此知悉實際肇事
    者究為何人，直至被告到醫院向警員坦承其為肇事者，警員
    至此方確切知悉犯罪嫌疑人為何人，此亦有卷附之臺北縣政
    府警察局三重分局道路交通事故肇事人自首情形記錄表上載
    「報案人或勤務中心轉來資料未報明肇事人姓名，處理人員
    前往傷者就醫之醫院處理時，肇事人在場，並當場承認為肇
    事人」等語可佐（偵卷第25頁），足認被告就過失傷害犯行
    ，確已向警員為自首。檢察官上揭主張，容有誤認。故檢察
    官此部分上訴，為無理由，應予駁回。
貳、肇事逃逸部分：
一、原審審理結果，認不能證明被告有犯肇事逃逸罪，而諭知被
    告此部分無罪判決，經核其認事用法及證據取捨，均無違誤
    。
二、檢察官此部分上訴主張：被告辯稱係其委託陳桂蘭撥電話通
    知妻子李宛庭到場處理云云，核與證人陳桂蘭於原審證稱係
    其主動聯絡被告妻子到場一節不符，且被告若無肇事逃逸之
    意，何以於車禍後未留下自己姓名、通訊資料予被害人家屬
    及警員，有違常情。況證人黃嘉宏到現場有詢問肇事者，但
    無人指出肇事者為何人，顯然被告當時並未在現場，且被告
    之妻李宛庭留下自己之聯絡電話，卻非被告所有，何以不留
    下被告之電話？亦未隨同被害人前往醫院，卻獨留在現場收
    拾工具，經警方聯絡後經過1個多小時，始前往醫院，均與
    一般車禍事故之當事人態度迥異云云，指摘原判決不當。經
    查：
  (一)衡諸人之記憶能力有限，有可能受時間洗滌、生活中相同事
    件之經驗覆蓋、堆積與錯置等影響，而未能完整記憶事件所
    有枝微細節。被告就其究係委託陳桂蘭撥電話予其妻李宛庭
    ，或係陳桂蘭自行撥電話予李宛庭之陳述，固與陳桂蘭之證
    述有所不符，惟據證人陳桂蘭於原審證稱：因被告撞到人以
    後嚇到站在一旁不知所措，伊才幫忙打電話通知被告的太太
    等語（原審卷第82頁），顯見被告於肇事後，因驚慌失措，
    致對當時如何聯繫之細節事項或有所誤記，惟被告對其妻李
    宛庭經通知後隨即到現場一節，核與證人陳桂蘭之證詞相符
    ，尚難以上揭細節事項說詞不一，遽認證人陳桂蘭之說詞全
    不可採。
  (二)據證人陳桂蘭、吳世雄於原審證稱：警察到現場時，被告確
    實有在現場（原審卷第81頁反面、第133頁反面），顯然被
    告辯稱其留在現場收拾工具等語，係屬真實。被告既未離開
    現場，並促請在場之路人代為呼叫救護車，被告之妻於現場
    亦留下聯絡電話給被害人之妻，隨後則委由被告之父親、妻
    子前往醫院探視告訴人，堪認被告於肇事後確有對告訴人為
    即時救護，並確保告訴人得以向被告求償，已與肇事逃逸罪
    之保護法益無違。至於被告雖未留下其自己之聯絡電話，然
    留下聯絡電話之目的在確保告訴人日後可找到被告，而不在
    電話號碼之使用人為誰，且事實上被告也沒有因未留下自己
    之電話號碼而否認犯行或使他人頂替犯罪，故檢察官上揭主
    張，無從為被告不利之認定。因認檢察官此部分上訴，為無
    理由，應予駁回。
據上論斷，應依刑事訴訟法刑事訴訟法第368條，判決如主文。
本案經檢察官劉文水到庭執行職務。
中    華    民    國   100    年    8     月    30    日
                  刑事第二庭審判長法  官  洪光燦
                                  法  官  李麗玲
                                  法  官  林恆吉
以上正本證明與原本無異。
過失傷害部分不得上訴。
肇事逃逸部分，檢察官如不服本判決，應於收受送達後10日內向
本院提出上訴書狀，其未敘述上訴之理由者並得於提起上訴後10
日內向本院補提理由書（均須按他造當事人之人數附繕本）「切
勿逕送上級法院」。
                                  書記官  陳盈璇
中    華    民    國   100    年    8     月    31    日